臺灣高等法院刑事判決　　　　　　 95年度上更(一)字第622號
上　訴　人
即　自訴人　乙○○
自訴代理人　陳里己　律師
　　　　　　林辰彥　律師
　　　　　　呂紹聖　律師
被　　　告　癸○○即賴如
選任辯護人　吳仟翼　律師
上列上訴人因被告擄人勒贖等案件，不服臺灣板橋地方法院90年
度自字第175號，中華民國91年9月23日第一審判決，提起上訴，
判決後經最高法院撤銷發回更審，本院判決如下：
    主  文
原判決關於擄人勒贖部分撤銷。
癸○○即賴如被訴擄人勒贖部分，自訴不受理。
被訴偽造有價證券部分上訴駁回。
    理  由
壹、擄人勒贖部分：
一、同一案件經檢察官依第228條規定開始偵查者，不得再行自
    訴，89年2月9日修正公布之刑事訴訟法第323條第1項前段定
    有明文。不得提起自訴而提起者，應諭知不受理之判決，同
    法第334條亦載有明文。
二、本件自訴人係於91年3月14日第一審法院審理中，就被告涉
    犯擄人勒贖罪嫌追加自訴（追加自訴狀附於一審Ａ卷）。惟
    查：自訴人就同一擄人勒贖犯罪事實已於90年12月14日具狀
    向臺北縣警察局新莊分局提出告訴，並經警方移送臺灣板橋
    地方法院檢察署偵辦（見10923號影印偵卷第1頁、306號影
    印偵續卷第2頁）。則自訴人於第一審就被告涉犯擄人勒贖
    罪嫌部分追加之自訴，既係在檢察官依刑事訴訟法第228條
    規定就同一事實開始偵查後，始行提起，依上開規定，此部
    份自屬不得提起自訴而提起者，爰應依法諭知不受理判決。
三、至臺灣板橋地方法院檢察署檢察官以91年度偵字第10923號
    對被告擄人勒贖犯行，為不起訴處分後，經告訴人乙○○聲
    請再議，發回續查，乃竟於92年度偵續字第306號續查期間
    ，再將案件移送自訴法院併案審理，自與上開規定有違，應
    予退回。另自訴代理人於上訴理由狀中指稱：被告擄人勒贖
    為其偽造有價證券之方法，二者有牽連犯之裁判上一罪關係
    ，擄人勒贖部分應為自訴效力所及云云。惟據自訴狀所載，
    係指被告等人偽造有價證券後，先向金融機構提示，未獲兌
    現，又將支票交予綽號「高梁」男子糾眾持往索討未果，方
    有擄人之行為，並以偽造之有價證券資為勒贖之藉口。則依
    其所載，被告初本無擄人勒贖之意，係事後另行起意，且偽
    造有價證券亦非必以擄人為方法，而擄人勒贖更非偽造有價
    證券之當然結果，難謂二者有何牽連關係可言，更何況就時
    間觀之，指訴被告共同偽造有價證券之時間為87年7月至9月
    間，而擄人勒贖之發生時間則為88年10月16日，兩者相隔年
    餘，益證此部分所述，並不足取，併予敘明。
貳、偽造有價證券部分：
一、自訴意旨略以：
    辛○○於民國85年1月8日至88年11月30日（88年3月20日起
    即曠職未到班），任職協榮事業、笙祐貿易、祐睦貿易等三
    家股份有限公司，擔任會計經理兼貿易經理，並於三家公司
    之董事長即自訴人乙○○出差、出國時，負責保管上開三家
    公司名義之支票及乙○○個人名義之支票，甲○○於85年10
    月8日至88年4月14日擔任上開三家公司會計兼財務，並於乙○○出差、出國時，負責保管上開三家公司之印章及乙○○
    之印章，戊○○（甲○○之夫）於87年2月9日至88年4月14
    日擔任上開三家公司核對蓋印財務處理人員，被告癸○○則
    係辛○○之朋友。四人共同基於意圖供行使之用，而偽造有
    價證券之概括犯意，推由辛○○、甲○○、戊○○三人，利
    用上述機會，於87年7月至9月間共同連續偽造自訴人名義，
    如附表一、二所示支票共25張，金額共計新台幣2,845萬5千
    570元，使自訴人發生損害。偽造支票後，則交由被告癸○○於88年2月26日，分別持往大眾商業銀行儲蓄部、安泰銀
    行民生分行提示，均遭退票。之後辛○○、癸○○復將上開
    支票交由「高梁」男子，並於90年2月1日夥同八名男子，持
    往協榮事業股份有限公司索討，公司職員王永和稱不知此事
    後，「高梁」即逕打自訴人之行動電話，要自訴人還款，經
    自訴人告以無此債務，並打110電話報警，「高梁」等人始
    離去，因認被告涉犯刑法第201條第1項、第2項之行使偽造
    有價證券罪罪嫌云云。
二、自訴論據：
　　自訴人認被告涉犯上開罪嫌，無非以：(1)被告與辛○○等人
    偽造自訴人名義之支票等情，有支票票根25張可稽。且甲○○於臺灣板橋地方法院89年度自字第1號偽造有價證券案件
    中，承認係其簽發上開支票。(2)辛○○、甲○○、戊○○於
    同案件審理中初具狀辯稱：協榮等公司之業務係使用公司支
    票，而自訴人名義之支票，係使用於私人事務，且係由甲○○代為簽發等語。惟三人於法院查得支票係由被告提示以後
    即改稱：上開25張支票，係自訴人擔任負責人之協榮事業、
    笙祐貿易、祐睦貿易等三家公司，與被告換票使用等語。然
    被告簽發支票給協榮事業、笙祐貿易、祐睦貿易等三家公司
    ，均係被告向上開三家公司購買貨物，支付貨款之用，有上
    開三家公司開立給被告之統一發票影本19張及營利事業所得
    稅結算申報書影本6張可證。何況，所謂換票使用係表示未
    有銷貨事實，而虛偽開立銷貨發票，倘若如此則上開三家公
    司如何能取得進貨、銷貨憑證，會計如何平衡？倘若係換票
    使用，衡情上開三家公司之帳簿亦不可能記載銷售貨物，惟
    上開三家公司經會計師簽證之分錄簿，亦有記載「銷貨」，
    此有分錄簿21份可證。(3)再依甲○○所列換票明細表，上開
    25張自訴人名義之支票中，發票日88年1月25日，票號第DB0
    000000號，面額95萬1,240元之支票，係與被告名義，發票
    日88年1月28日，票號AD0000000號，面額95萬1,240元之支
    票換票使用，惟上開自訴人名義之支票，假若確係與被告換
    票使用，依常情上開支票必在被告手中。然88年11月16曰晚
    上8至9時許，辛○○派員將自訴人擄走，指稱自訴人積欠辛○○3,200萬元，所出示自訴人名義之31張支票中，即包含
    上開票號第DB0000000號支票在內。由此可證，被告亦係偽
    造支票之共同正犯。(4)被告將附表所列25張支票提示，遭退
    票後，被告又將支票交予綽號「高梁」之人，再由「高梁」
    於90年2月1日夥同另不詳姓名之男子八人，持上開25張支票
    至協榮公司對公司職員稱：辛○○、賴如已將上開25張支票
    之債權轉讓給伊，自訴人應給付票款等語，有證人即協榮公
    司職員王永和及國興保全公司警衛簡聰明、臺北縣警察局新
    莊分局福營派出所警員林進仁可證等語，為其論據。
三、被告之供述及辯解：
　  訊之被告癸○○則矢口否認，有何共同偽造自訴人支票之犯
    行，辯稱：(1)伊與自訴人並不認識，純粹幫忙舊識辛○○，
    而依辛○○之請託，簽發支票與自訴人換票使用，交由辛○○拿去銀行辦理貼現。(2)伊並未經營事業，不可能如自訴人
    所稱購買大量玉米，伊並未簽發支票支付向上開三家公司購
    買玉米之貨款。自訴人簽發之支票先到期，伊再以該領到之
    票款，用以支付伊所簽發支票之票款。(3)伊於自訴人之支票
    退票後，將自訴人之支票交給辛○○去處理，辛○○如何處
    理，伊並不清楚，伊並未參與擄人勒贖等語。
四、法律規定及判決例：
　　按犯罪事實應依證據認定之，無證據不得推定其犯罪事實，
    又不能證明被告犯罪者，應諭知無罪之判決，刑事訴訟法第
    154條第2項、第301條第1項分別定有明文；又犯罪事實之認
    定，應憑真實之證據，倘證據是否真實尚欠明確，自難以擬
    制推測之方法，為其判斷之基礎，而認定犯罪事實之證據係
    指足以認定被告確有犯罪行為之積極證據而言，該項證據自
    須適合於被告犯罪事實之認定，始得採為斷罪資料，最高法
    院53年台上字第656號、29年上字第3105號判例可參，且刑
    事訴訟上證明之資料，無論其為直接或間接證據，均須達於
    通常一般之人均不致有所懷疑，而得確信其為真實之程度，
    始得據為有罪之認定，若其關於被告是否犯罪之證明未能達
    此程度，而有合理懷疑之存在，致使無從形成有罪之確信，
    根據「罪證有疑，利於被告」之證據法則，即不得遽為不利
    被告之認定，其以情況證據（間接證據）斷罪時，尤須基於
    該證據在直接關係上所可證明之他項情況事實，本乎推理作
    用足以確證被告有罪，方為合法，不得徒憑主觀上之推想，
    將一般經驗上有利被告之其他合理情況逕予排除，此觀諸最
    高法院76年度台上字第4986號判例、最高法院32年上字第67
    號判例意旨亦明。
五、本院之判斷：
  (一)本案之爭點：
    本件自訴人指訴被告勾同其公司職員辛○○、甲○○、戊○○三人，共同偽造如附表一、二所示25張支票，被告則辯稱
    附表所示25張支票，係其簽發同額25張支票，與被告相互換
    票取得，並非偽造等語。自訴人於本院亦坦承：公司有收到
    被告癸○○簽發之25張支票，是證人辛○○收到的，非伊收
    到，伊是授權公司的人員處理，證人辛○○有將支票存到銀
    行託收，這25張支票都退票等情，惟辯稱：這25張支票是被
    告癸○○跟伊買玉米云云（見本院卷1第236頁反面）；自訴
    代理人亦陳稱：「被告癸○○有簽發如95年11月9日準備二
    狀『證一』甲○○所列換票明細表上的25張支票，付款人是
    安泰商銀敦南分行，存入自訴人公司的帳戶託收」等語（見
    本院卷2第47頁）。則本案之焦點乃在於，被告所辯換票與
    自訴人所辯購買玉米，何者屬實。
  (二)自訴人與被告相互換票使用：
  1.經查被告辯稱其簽發支票與自訴人所簽發之支票換票使用，
    由自訴人所經營之協榮事業、笙祐貿易、祐睦貿易等三家股
    份有限公司（下稱協榮等三家公司）持以至銀行辦理貼現等
    情，業據協榮等三家公司職員辛○○、甲○○、戊○○三人
    供述明確（見原審卷2第103至112頁），並據甲○○提出換
    票明細表為證（見原審卷甲第14至20頁）。雖自訴意旨堅指
    並無換票情事，辛○○等三人係與被告共謀，供述不實，換
    票明細表係甲○○所臨時編造云云。惟茍係被告等共同偽
    造自訴人支票以訛詐自訴人之金錢，則任意簽發金額即可，
    又豈有必要按照金額對開等額且有零頭之支票，交自訴人執
    有？其情顯違常理。又由甲○○所提出換票明細表所示，
    換票數量有數百張之多，換票對象除被告外，尚包括辛○○
    父親庚○○及己○○、王永華等多人，且所記載資料包含換
    票雙方之發票人、發票日、支票號碼、金額及持以辦理貼現
    銀行，堪稱鉅細靡遺，顯非任意假造可比。且如均屬虛偽，
    豈非辛○○等三人所偽造自訴人之支票有數百張，而非自訴
    人所指25張，自訴人何以未指訴所有換票明細表所列數百張
    支票均屬偽造，已反於事理。且據前揭自訴人及自訴代理
    人於本院中所述，顯亦不否認換票明細表上，其中所列被告
    簽發之25張支票存在。而經本院將換票明細表，有關被告
    換票部分，摘錄成附表三，並向其中之臺北富邦商業銀行、
    第一商業銀行城東分行、兆豐國際商業銀行三重分行（換票
    明細表上所載之中國國際商業銀行已與交通銀行合併，更名
    為兆豐國際商業銀行）函查比對結果，亦確另有如附表三編
    號1至6、15至20、29至30等上開25張支票以外，為被告所簽
    發分別存入佑睦貿易及協榮事業等二家公司帳戶內之支票存
    在，有上揭銀行函覆資料在卷可參（見本院卷1第126至144
    頁）。另於如附表一、二所示支票票期2、3日之後，均恰
    有換票人所簽發相同金額之支票，存入協榮等三家公司帳戶
    內。且自訴人擔任負責人之上開三家公司自87年5月間起，
    即陸續有簽發支票與被告，再由被告簽發同額支票情事，簽
    發張數計有50餘張，並非僅有自訴人於自訴狀所列之25張支
    票，及自訴人上開公司自86年間開始，亦與庚○○之間有同
    前述情形之換票紀錄，彼此往來票據高達100餘張等情，亦
    有第一商業銀行城東分行、臺北銀行長安東路分行、玉山商
    業銀行三重分行、新竹國際商業銀行、泛亞商業銀行蘆洲分
    行、華南商業銀行信維分行、萬通商業銀行新莊分行，函覆
    臺灣板橋地方法院稱上開三公司確曾分別有與各該行庫簽立
    客票週轉金貸款承諾書、墊付國內票款借據、週轉金貸款借
    據、墊付國內票款貸款借據、應收客票借款契約書等語，並
    有所附各該契約書可佐（見臺灣板橋地方法院89年度自字第
    1號卷第139至193頁）。再參諸自訴人於本院準備程序中
    所自承：「86年臺灣發生口蹄疫，造成養豬場、飼料廠的倒
    閉頻傳，所以銀行要求我公司增加擔保品設定抵押，但我公
    司不同意辦理，就把我公司的資金融度收回，造成我公司停
    業，是在87年11月間協榮事業公司等三家公司就辦理停業」
    之情（見本院卷1第237頁），足見自訴人所經營之協榮等三
    家公司，在86、87年間已處於遭銀行緊縮銀根，處於資金調
    度困難之窘況。則證人辛○○於原審證稱：「自訴人86年年
    中叫我去向人換票（銀行有資料可查），87年1、2月開始向
    被告換票7、8千萬，兌現了4、5千萬，被告係基於與我情誼
    關係才換票」等語（見原審卷2第110頁）。證人甲○○證稱
    ：「票都是換票，自訴人叫我開立的，被告並無作什麼大宗
    物資買賣，之前他換票的事，公司每個人都知道，自訴人公
    司倒後，那些人都退票，王永華是自訴人堂兄弟，黃俊傑、
    黃俊才是自訴人妻的哥哥，謝維玲是兩黃的朋友，李旻玲是
    協榮事業公司經理之妻；我在85年才進入公司，自訴人個人
    支票個人開立，難道不會發現他人盜開支票嗎」等語（見原
    審卷2第105頁）。證人戊○○證稱：「我在公司期間，自訴
    人有叫我去黃俊傑處換票，我拿自訴人個人票去換，黃俊才
    也有，換票的那些人不是親戚便是朋友，那些人也都不是從
    事大宗物資買賣的人，黃俊傑是營造，黃俊才是雜貨，庚○○是辛○○之父，老兵退伍，七、八十歲了，怎麼有貨可賣
    ，又數量那麼大？」等語（見原審卷2第108頁），及被告辯
    稱：「我沒有在他公司上班，我與他無任何關係，只是我認
    識他公司一員工辛○○，是我普通好朋友。自訴人乙○○缺
    錢，叫辛○○（即該公司財務經理）找票，辛○○就來向我
    借票，我開個人的票給他。我的票有兌現，後來他開給我的
    票跳票我也跟著跳票」等語（見原審卷1第94頁），顯與自
    訴人自承之情相符，堪可採信。足認協榮等三家公司確實持
    被告、庚○○所簽發多張支票至銀行辦理貼現無訛。
  2.至於自訴人固指稱：有部分自訴人名義簽發之支票，被告並
    未於其帳戶兌領，惟被告取得自訴人之支票後，本可轉讓他
    人，或委由他人兌領，不能因此即認並非換票使用。又被告
    係提供支票供協榮等三家公司至銀行辦理貼現，自訴人之帳
    戶應存入款項以供自訴人之支票兌現，乃協榮等三家公司應
    負責處理者，與被告無涉。自訴人指稱自訴人之帳戶未有與
    被告之支票相對應之款項存入，自不足以證明被告並未與自
    訴人換票使用。另被告與自訴人素不相識，不明瞭自訴人資
    力是否可靠，即願意因辛○○之請託，同意換票使用，乃自
    訴人保護自己權益意識足夠與否問題，不能因此即指被告輕
    易同意換票，即認為反於事理，不能採信。
  (三)自訴人所稱，被告向其公司購買玉米，而簽發25張支票用以
    支付貨款云云，顯難採信：
  1.自訴人雖一再指稱被告係向協榮等三家公司購買玉米而簽發
    支票用以支付貨款，惟：(1)被告始終否認其事，且被告並未
    經營公司行號，其以個人身分，何以需於半年期間內購買自
    訴人所稱價值高達6,000萬元之玉米，實在有違常理。(2)且
    觀諸自訴人提出之有關「被告以25張支票」支付貨款，購買
    玉米之協榮等三家公司分錄簿及發票（附於原審卷Ｂ第34頁
    以下，本院將之整理成附表四）所示，被告購買玉米之數量
    非惟甚鉅，且日期十分相近，多僅隔數日，甚至出現同日交
    易2次或3次之情形（例如：編號5、6、7，編號8、9，編號
    12、13、14，編號18、19，編號21、22），顯難信係正常交
    易。(3)再前開發票上亦多載明「已在○○銀行辦理融資，本
    發票不得作廢」等語，則此部分之銷貨發票開立，與協榮等
    三家公司內部之分錄簿登載（其上並無製作人或負責人之戳
    章或簽名），應係自訴人所經營之公司因應銀行授信之條件
    所配合為之。(4)況苟有被告向協榮等三家公司購買玉米事，
    以其數量及次數之多，金額之鉅，理應有被告親自簽名之買
    賣契約書或其他書證可據，何以自訴人始終無法提出任何經
    被告親自簽名之書據。又自訴人於原審除供稱：「有一次餐
    會（87年底或88年初）辛○○介紹賴如說賴小姐」等語外，
    乃稱與被告並無任何接觸，則究係公司何人出面與被告聯絡
    暨商談決定買賣之數量與價格？則從未見自訴人敘明。
  2.至於自訴人固提出億興鐵路承攬運輸股份有限公司（下稱億
    興公司）之進口丙○○○○○○、出倉明細表為證（見原審
    卷2第40至81頁），其上並有記載送至地點「賴如」。惟自
    訴人所舉證人即億興公司經理壬○○證述：日報表是億興公
    司現場人員製作之內部報表，其上送到地點所記載人名是根
    據貨主即祐睦等公司人員所說來登記，實際出貨給何人，億
    興公司並不過問等語（見上訴卷第120至122頁），既係依據
    協榮等三家公司人員之指示記載，並非被告親自簽收，自不
    足以據以證明被告有向協榮等三家公司購買玉米並有領貨。
  3.另自訴人所舉證人即遠東倉儲公司職員丁○○亦證述：貨主
    是自訴人方面，貨主來提貨，伊不知購買人是誰，伊未見過
    被告去提貨等語（見原審卷2第126至129頁），既無法證實
    提貨之人與被告有何關連，同不足以據以證明被告有向協榮
    等三家公司購買玉米。
  4.又查，協榮等三家公司苟如被告與辛○○等三人所稱係持被
    告所簽發支票至銀行辦理貼現，則以客票辦理貼現，需要交
    易文件齊全，證明銷貨之統一發票即屬不可或缺，否則無法
    辦理，而公司既開立銷貨之統一發票，自應於公司內部之相
    關簿冊及稅捐表冊為記載，則自訴人提出統一發票影本19張
    及營利事業所得稅結算申報書影本6張，及記載有「銷貨收
    入賴如」等項之協榮公司之分錄簿影本，並不能據以認定被
    告確實有向協榮等三家公司購買玉米。
  5.雖自訴人又指稱：如係換票使用，並無真正銷貨事實，協榮
    等三家公司之會計即無法平衡，貨物亦無法處理等語。惟社
    會上公司帳目不實之情形，屢見不鮮。如公司帳目真實，並
    無銷貨事實，而虛偽記載帳簿，當然會計無法平衡，如公司
    帳目並不真實，自有違反規定調整會計使之平衡之道。又縱
    使有換票使用，開立與被告之統一發票係屬不實，協榮等三
    家公司亦可另外將貨物銷售他人，並不影響進貨、銷貨之正
    常進行，且自訴人換票之目的，本在取得融資，以營公司營
    業項目進銷玉米、牛肉。是自訴人所指上情，同不能據以證
    明被告確實有向協榮等三家公司購買玉米。
  6.況，被告取得自訴人名義簽發支票之原因甚多，被告持有自
    訴人名義之支票，並非即可認定其與辛○○等三人任何不法
    行為，有犯意之聯絡，行為之分擔。縱然自訴人所指辛○○
    等三人偽造支票之情節為真，以辛○○等三人俱為自訴人所
    經營之協榮等三家公司職員，與自訴人關係密切，辛○○等
    三人有無經自訴人授權簽發支票，衡情並非外人所得掌握，
    被告自辛○○等三人手中取得支票，並非即可推測認定被告
    參與共同偽造支票，或明知所取得者為偽造之支票，仍提出
    行使。
  (四)綜上所述，自訴人所舉事證，不能使本院形成被告與辛○○
    等人共同偽造有價證券之確切心證。此外，本院亦查無其他
    積極事證足資證明被告有自訴意旨所指犯行。依上開說明，
    不能證明被告犯罪，即應諭知無罪之判決。原判決以不能證
    明被告犯罪為由，諭知無罪之判決，此部份即無不合。自訴
    人上訴意旨，仍執前詞，指摘原判決不當，提起上訴，為無
    理由，應予駁回。
參、適用法律：
據上論斷，應依刑事訴訟法第369條第1項前段、第364條、第334
條、第368條，判決如主文。
中　　華　　民　　國　　96　　年　　6 　　月　　22　　日
　　　　　　　　　刑事第十八庭審判長法　官  溫耀源
　　　　　　　　　　　　　　　　　  法　官  陳健順
　　　　　　　　　　　　　　　　　  法　官  邱同印
以上正本證明與原本無異。
如不服本判決，應於收受送達後十日內向本院提出上訴書狀，其
未敘述上訴之理由者並得於提起上訴後十日內向本院補提理由書
（均須按他造當事人之人數附繕本）。
                                    書記官  莊昭樹
中　　華　　民　　國　　96　　年　　6 　　月　　22　　日
